【裁判字號】    91,上更(一),296
【裁判日期】    920313
【裁判案由】    偽造文書等
【裁判全文】
臺灣高等法院臺中分院刑事判決                九十一年度上更(一)字第二九六號
    上  訴  人
    即  被  告  乙○○
    選任辯護人  洪松林律師
右列上訴人因偽造文書等案件，不服臺灣臺中地方法院中華民國八十九年三月八日第
一審判決（八十九年度訴字第三八七號，起訴案號：八十八年度偵字第一七四四五號
），提起上訴，案經判決，由最高法院發回更審，本院判決如左：
    主    文
原判決撤銷。
乙○○意圖供行使之用，而偽造有價證券，處有期徒刑壹年拾月。緩刑參年。
附表所示之物，均沒收。
    事    實
一、乙○○於民國（下同）八十七年起即患有情感性精神病，外觀上雖無明顯的精神
    病性幻覺或忘想，惟其精神狀態卻處於精神耗弱的程度，無法正確判斷事理。其
    意圖冒用他人名義使用，竟基於變造（原判決誤植為偽造）國民身分證後行使、
    偽造文書後持之行使，及行使使公務員登載不實之文書、意圖供行使之用而偽造
    有價證券之犯意，分別為下列之行為：
  (一)乙○○於八十八年四月二十日，在臺中市○○路○段三號一樓之寒舍泡沫紅茶店
    內，適逢一不詳姓名年籍之綽號「阿輝」之成年男子向其兜售變造之國民身分證
    ，乙○○為便利使用，遂與該綽號「阿輝」之成年男子，共同基於變造國民身分
    證之犯意聯絡，由乙○○交付二張自己之相片及新臺幣（下同）一萬五千元給該
    綽號「阿輝」之成年男子，該綽號「阿輝」之成年男子隨即將甲○○遺失之真正
    國民身分證上相片撕下，並換貼上乙○○之相片，而變造甲○○之國民身分證一
    枚，足生損害於甲○○及戶政機關對於戶籍管理之正確性，於變造完成後，在臺
    中市○○路○段一五五號統一便利商店交付給乙○○保管使用。
  (二)乙○○旋於同日委託在交通部公路局臺中區監理所臺中市監理站（以下簡稱臺中
    市監理站）設有簡易刻印處不知情之林唯正，代為偽刻「甲○○」印章一枚，足
    生損害於甲○○。乙○○隨即於同日冒稱是甲○○，在臺中市○○路○段一六一
    號宏銘機車行，向該機車行之負責人盧宏銘購買車牌號碼ＴＴＤ─一七七號輕型
    機車一輛，乙○○即在機車買賣合約書上，偽造「甲○○」之署押，而偽造甲○○與盧宏銘簽立契約之私文書，並交付盧宏銘留存而行使之，足生損害於甲○○
    ，並於同日委託不知情之林唯正，據以填寫臺灣中國航聯產物保險股份有限公司
    （以下簡稱中國航聯保險公司）強制汽車責任保險要保書二份，並由林唯正代填
    甲○○之姓名於上開二份要保申請書上，由林唯正代為持向中國航聯保險公司投
    保強制汽車責任保險，使不知情之中國航聯保險公司臺中分公司受理投保，並於
    同年月二十九日掣發保險卡一枚交付乙○○執持，足生損害於該公司對於保戶管
    理之正確性。
  (三)乙○○嗣於同（二十）日，向臺中市監理站申辦機車過戶登記，先於該站印製之
    汽機車過戶登記書空白用紙內偽填「身分證號碼為Ｚ000000000、出生日期年５
    月日、住址臺中縣烏日鄉○○路○段厝仔巷一○五號」等不實事項，之後於姓
    名欄署押「甲○○」之姓名並蓋用前開偽刻之「甲○○」印章，而偽造「甲○○
    」之署押及印文各一枚，再檢同上開變造之甲○○國民身分證一枚，持上開偽造
    之私文書，向該站申請過戶登記而予以行使，明知為不實之事項而使不知情之課
    員陳秀卿受理過戶同時登記於職務上掌管之文書（以電腦儲存方式登錄保管），
    並於同日據以核發車主為甲○○名義之機車行車執照交付乙○○，足生損害於甲○○及監理機關對於車籍資料管理之正確性。
  (四)乙○○於八十八年四月二十一日，基於前開使公務員登載不實之概括犯意，冒用
    「甲○○」名義以遺失為理由，向交通部公路局臺中區監理所申請補發汽車駕駛
    執照一張，先於該站印製之汽（機）車駕駛人審驗暨各項異動登記書空白用紙內
    ，冒填「職小、身高170、體重65、駕照號碼Ｚ000000000、申請事項為遺失」等
    不實事項，並貼上自己之相片一張及上開變造之甲○○國民身分證影本一份，旋
    於姓名欄偽造「甲○○」之署押，並蓋用前開偽刻之甲○○印章，而偽造「甲○○」之署押及印文各一枚，然後連同自己之相片一張及上開變造之甲○○國民身
    分證一枚，持向該所申請補發汽車駕駛執照，明知為不實之事項而使不知情之課
    員陳美娟登記於職務上掌管之文書（以電腦儲存方式登錄保管），並於同日據以
    補發甲○○汽車駕駛執照一張交付乙○○，足生損害於甲○○及監理機關對於車
    籍資料管理之正確性。
  (五)乙○○復於八十八年四月二十一日，承前開概括犯意，冒用甲○○名義行使上開
    變造之「甲○○」國民身分證，及冒領之行車執照、駕駛執照等，向臺中市○○
    路七四七號常立小客車租賃有限公司之負責人丙○○（起訴書誤植為廖常享）租
    用車牌號碼為ＯＡ─九八七七號之自用小客車一輛，並在當場所填寫之租車契約
    書冒簽「甲○○」之姓名及按捺自己之指紋二枚，而偽造甲○○名義之私文書，
    並意圖供行使之用，於供租車擔保之票面金額五十萬元之本票上面發票人欄偽造
    「甲○○」署押一枚，據以偽造本票一張；又在備用之切結書上立切結書人欄冒
    簽「甲○○」姓名及按捺自己指紋各一枚，偽造「甲○○」名義之切結書一份，
    然後將上開證件資料持交丙○○而予以行使，足生損害於甲○○及丙○○，丙○○隨即交付該車供其使用。
  (六)乙○○又承前開概括犯意，於八十八年四月二十六日冒用「甲○○」名義向彰化
    商業銀行西螺分行開設活期儲蓄存款帳戶，先於該銀行印製之「業務往來申請書
    、印鑑卡、暨顧客資料卡」上冒填甲○○之各項年籍資料，並於存戶親簽欄偽造
    「甲○○」之署押並蓋用前開偽刻之「甲○○」印章，而偽造印文一枚，又於二
    印鑑欄各蓋用上開偽造之「甲○○」印章，偽造甲○○之印文二枚，再持該偽造
    之私文書向該分行申請開戶，並遞交上開變造之「甲○○」國民身分證供查驗，
    使不知情之經辦人張曉萍、負責人蔡錦璋等受理開戶，並據以掣發存摺一本、金
    融卡一枚交付持執，足生損害於甲○○及該銀行對存戶管理之正確性。
  (七)於八十八年五月十一日下午三時五十分左右，乙○○駕駛上開ＯＡ─九八七七號
    之自用小客車途經彰化縣田中鎮○○路二二五巷口時，為警查獲，並扣得上開變
    造之甲○○國民身分證一枚、冒領之駕駛執照及機車保險證各一張、存摺一本、
    金融卡一枚等物品。
二、案經丙○○訴由彰化縣警察局田中分局報請臺灣彰化地方法院檢察署呈請臺灣高
    等法院臺中分院檢察署核轉臺灣臺中地方法院檢察署檢察官偵查起訴。
    理    由
一、右揭事實，業據上訴人即被告乙○○（以下簡稱被告）分別於警訊、偵查、原審
    及本院審理時坦承不諱，核與告訴人丙○○於警訊及偵查時所指訴之情節相符，
    並經被害人甲○○、證人盧宏銘、林唯正分別於警訊時證述無訛（見彰化縣田中
    分局偵查卷第四、五頁，臺灣臺中地方法院檢察署八十八年度偵字第一七四四五
    號卷第五二頁背面、第七○、七二、七三頁），此外，復有變造甲○○之國民身
    分證一枚、冒領「甲○○」名義之駕駛執照一枚、「甲○○」名義之機車保險證
    一張、彰化商業銀行西螺分行活期儲蓄存款帳戶存摺一本、金融卡一枚扣案（見
 臺灣彰化地方法院檢察署八十八年度偵字第五二四○號卷第三頁），及租賃契約
    書影本一件、本票影本一張、切結書影本一件、行車執照影本一件、照片四張、
    彰化商業銀行西螺分行「業務往來申請書、印鑑卡、暨顧客資料卡」影本一件、
    交易明細表一張、汽（機）車過戶登記書及汽車駕駛人審驗暨各項異動登記書影
    本各一件、汽（機）車過戶登記書影本一件、中國航聯產物保險股份有限公司強
    制汽車責任保險要保書影本一件、交易明細表影本一件、存款憑條影本二件、機
    車買賣合約書影本一件附卷可資佐證（見彰化縣田中分局偵查卷第七至十五頁、
    臺灣臺中地方法院檢察署八十八年度偵字第一七四四五號卷第一七至一九、二八
    至三九、七一頁），足見被告之前開自白，確與事實相符，本件事證已臻明確，
    被告犯行洵堪認定。
二、核被告所為，係犯刑法第二百十六條、第二百十條行使偽造私文書罪、同法第二
    百十六條、第二百十二條之行使變造特種文書罪、同法第二百十六條、第二百十
    四條之行使使公務員登載不實文書罪及同法第二百零一條第一項之偽造有價證券
    罪。就行使變造國民身分證之部分，公訴人認係犯刑法第二百十六條、第二百十
    條行使變造私文書罪，起訴法條似有未洽，應予變更。被告與不詳姓名年籍綽號
    「阿輝」之成年男子，就變造國民身分證部分之行為，有犯意聯絡及行為分擔，
    應論以共同正犯。被告偽造印章、署押、印文之行為，為偽造文書、偽造有價證
    券之階段行為，不另論罪（公訴人認另涉有偽造印章、偽造署押罪，及偽造印章
    罪與其後之各行使偽造私文書罪間，有方法結果之牽連關係，為牽連犯，應從一
    重論處偽造私文書罪，尚有未洽）。被告變造國民身分證、偽造私文書、使公務
    員登載不實後持以行使，其變造、偽造及使公務員登載不實之低度行為應為行使
    之高度行為所吸收，亦不另論罪。被告偽造有價證券後持之以行使，其行使行為
    為偽造行為所吸收，僅論以偽造有價證券罪。被告利用不知情之林唯正，代為偽
    刻「甲○○」印章一枚，及代向中國航聯保險公司投保強制汽車責任保險，足生
    損害於該公司對於保戶管理之正確性，均屬間接正犯。被告先後多次行使變造特
    種文書之行為、多次行使偽造私文書之行為，均時間緊接，犯構成要件相同之罪
    名，顯均係基於概括之犯意反覆為之，均為連續犯，各以一罪論。又被告患有情
    感性精神病，並於八十八年二月二十五日至同年三月十二日在華濟醫院住院治療
    ，及同年三月十五日起在省立雲林醫院門診治療，此業據其提出該二醫院證明書
    各一份附卷可稽，而被告於犯案當時，存在有明顯的情緒高昂、活動量大、誇大
    以及判斷力差等「情感性精神病症狀」，雖無明顯的精神病性幻覺或妄想，然其
    精神狀態應屬於「精神耗弱」之程度等情，業經本院囑託行政院國軍退除役官兵
    輔導委員會台中榮民總醫院鑑定屬實，有該院之精神鑑定報告書一份附卷可參（
    見本院卷第三七至三九頁），被告於行為時既屬「精神耗弱」，應依刑法第十九
    條第二項之規定就其所犯之上開四罪，依法減輕其刑。被告所犯上開四罪間，有
    方法結果之牽連關係，為牽連犯，應從一重之偽造有價證券罪處斷（公訴人認上
    開各罪間，犯意各別，行為互殊，構成要件不同，應分論併罰，尚有未洽）。
三、原審為科刑之判決，固非無見。惟查：(一)被告係委託不知情之林唯正填寫強制汽
    車責任保險要保書，並囑咐林唯正代向中國航聯保險公司投保，原判決認係委託
    盧宏銘，且該投保行為足生損害於上開公司對保戶管理之正確性，亦未認定。(二)
    原判決事實一之(一)欄誤認被告冒用「甲○○」名義，向臺中市監理站申請補發汽
    車駕駛執照，應係向交通部公路局臺中區監理所申請補發。(三)原判決事實一之(二)
    欄對於被告偽造甲○○名義之切結書，並持交丙○○而予以行使，未認定足生損
    害於丙○○；(四)原審疏未審究被告有精神耗弱之情形，致未依刑法第十九條第二
    項之規定減輕其刑，以上均有未洽。被告上訴意旨，認原審量刑過重，指摘原判
    決不當，非無理由，且原判決既有上述可議之處，自應由本院將原判決撤銷改判
    。爰審酌被告犯罪之動機、目的、手段，犯罪所生之危害程度，就租車部分，已
    與告訴人達成和解，交還該自用小客車並清償所欠租車費用，告訴人丙○○並具
    狀陳明不願追究，及其犯罪後坦承犯行、態度良好等一切情狀，量處如主文第二
    項所示之刑。查被告未曾受有期徒刑以上刑之宣告，有臺灣高等法院被告全國前
    案紀錄表一份附卷可查，犯後坦承全部犯行，並與廖長亨達成和解，其經此偵審
    教訓，應知警惕諒無再犯之虞，本院認所宣告之刑，以暫不執行為適當，併諭知
    緩刑三年，以勵自新。附表編號一、三、四、五、六、八所示之印章、署押、印
    文，不問屬於犯人與否，應依刑法第二百十九條規定，沒收之；編號七偽造之本
    票一紙，亦不問屬於犯人與否，應依刑法第二百零五條規定，沒收之。編號二所
    示變造國民身分證上「乙○○」之照片一張係被告所有，且係供其犯罪所用之物
    ，而編號九所示冒領之駕駛執照、行車執照、保險證、銀行存摺、金融卡等物，
    則係被告犯罪所得之物且為其所有，爰分別依刑法第三十八條第一項第二款、第
    三款規定，沒收之。
四、公訴意旨另略以：被告於八十八年四月二十六日，填寫存款單一張，在其上填寫
    金額一百元，同時填載甲○○之姓名，並蓋用上開偽刻之甲○○印章。偽造甲○○印文一枚，之後於八十八年五月四日，又冒用甲○○之名義填寫存款單一張存
    入其在彰化商業銀行西螺分行所開設之甲○○帳戶一萬二千元，又隨即於同日以
    同一方法填寫提款單一張自該帳戶提領一萬二千元，均足生損害於甲○○，認被
    告此部分所為，亦犯行使偽造私文書罪嫌云云。惟查：被告於八十八年五月四日
    所提領之一萬二千元，係以金融卡提領等情，除據被告供明在卷外，並有彰化商
    業銀行八十八年十二月二十九日彰螺字第二二二六號函所附交易明細表在卷可參
    ，尚難認被告有何偽造提款單之文書後持以行使之犯行；再者，銀行存款單上填
    載存戶姓名，與填載帳號之用意相同，僅在識別所入之帳戶，並非表示存戶本人
    簽名之意思，則縱未經存戶本人之授權而於存款單上填載其姓名，並存入款項，
    尚不生偽造署押或偽造文書之問題（最高法院七十年度台上字第二四八○號判例
    參照），故而，被告於存款單之存戶姓名欄上填載「甲○○」之名義，尚不構成
    偽造私文書之犯行，則其憑以存入款項，亦不構成行使偽造私文書之罪名。而上
    開存款單上並無蓋用甲○○之印文，此有存款單在卷可參（見偵字第一七四四五
    號卷第六０、六一頁）。公訴人認被告有於存款單上盜蓋甲○○之印文，亦有誤
    會。因公訴人認此部分與前開科刑部分，有方法結果之牽連關係，屬裁判上一罪
    ，爰不另為無罪之諭知，併予敘明。
據上論斷，應依刑事訴訟法第三百六十九條第一項前段、第三百六十四條、第二百九
十九條第一項前段，刑法第二百零一條第一項、第二百十六條、第二百十條、第二百
十二條、第二百十四條、第五十五條、第五十六條、第二百零五條、第二百十九條、
第三十八條第一項第二款、第三款、第十九條第二項、第七十四條第一款，罰金罰鍰
提高標準條例第一條前段，判決如主文。
本案經檢察官丁○○到庭執行職務。
中      華      民      國      九十二      年     三     月 十三    日
                                    臺灣高等法院臺中分院刑事第十庭
                                          審判長法  官  林  照  明
                                                法  官  王      銘
                                                法  官  蔡  名  曜
右正本證明與原本無異。
如不服本判決應於收受送達後十日內向本院提出上訴書狀，其未敘述上訴之理由者並
得於提起上訴後十日內向本院補提理由書（均須按他造當事人之人數附繕本）。
                                                書記官  許  哲  禎
中      華      民      國      九十二   年       三      月     十七   日
附錄論罪科刑法條：
刑法第二百零一條第一項：意圖供行使之用，而偽造、變造公債票、公司股票或其他
有價證券者，處三年以上十年以下有期徒刑，得併科三千元以下罰金。
附表：
┌──┬────────────────────────────────┬─────┐
│編號│應             沒             收             之             物  │備     註 │
├──┼────────────────────────────────┼─────┤
│ 一 │偽刻「甲○○」之印章一枚                                        │未扣案、  │
│    │                                                                │非不存在  │
├──┼────────────────────────────────┼─────┤
│ 二 │變造國民身分證上「乙○○」之照片一張                            │扣案      │
│    │                                                                │          │
├──┼────────────────────────────────┼─────┤
│ 三 │機車買賣合約書上，偽造「甲○○」署押一枚                        │未扣案，  │
│    │                                                                │非不存在  │
├──┼────────────────────────────────┼─────┤
│ 四 │汽（機）車登記書上，偽造「甲○○」之署押及印文各一枚。          │未扣案，  │
│    │中國航聯保險公司強制汽車責任保險要保書二份偽造「甲○○」之署押  │非不存在  │                      ?
│    │各一枚。                                                        │          │
├──┼────────────────────────────────┼─────┤
│ 五 │汽車駕駛人審驗暨各項異動登記書上，偽造「甲○○」之署押及印文各一│未扣案，非│
│    │枚                                                              │不存在    │
│    │                                                                │          │
├──┼────────────────────────────────┼─────┤
│ 六 │租車契約書上，偽造「甲○○」之署押及印文二枚，切結書上偽造「江佳│未扣案，非│
│    │修」之署押及印文一枚                                            │不存在    │
├──┼────────────────────────────────┼─────┤
│ 七 │偽造「甲○○」為發票人名義之本票一紙                            │未扣案，  │
│    │                                                                │非不存在  │
├──┼────────────────────────────────┼─────┤
│ 八 │業務往來申請書、印鑑卡、暨顧客資料卡上，偽造「甲○○」之署押一枚│未扣案，  │
│    │、印文三枚                                                      │非不存在  │
├──┼────────────────────────────────┼─────┤
│ 九 │冒領行車執照一枚、駕駛執照一枚、中國航聯保險公司保險證一枚、彰化│扣案      │
│    │商業銀行西螺分行活期儲蓄存款存摺一本、金融卡一張                │          │
│    │                                                                │          │
└──┴────────────────────────────────┴─────┘
                                                                    Ｉ


司法院資訊處製作；財團法人民間司法改革基金會備份。
